【裁判字號】    97,上易,642
【裁判日期】    970905
【裁判案由】    竊盜
【裁判全文】
臺灣高等法院高雄分院刑事判決         97年度上易字第642號
上  訴  人
即  被  告  丙○○原名黃文正.
                    （現於臺灣屏東監獄竹田分監執行中）
上列上訴人因竊盜案件，不服臺灣屏東地方法院96年度易字第
1062號中華民國97年5月26日第一審判決（起訴案號：臺灣屏東
地方法院檢察署96年度偵字第4155號），提起上訴，本院判決如
下：
    主  文
原判決關於丙○○部分撤銷。
丙○○無罪。
    理  由
壹、公訴意旨略以：上訴人即被告丙○○（下稱被告）與張君正
    （業經原審判處罪刑確定）共同基於意圖為自己不法所有之
    竊盜犯意聯絡，分別於附表所示之時間、地點，以附表所示
    之手法，竊取乙○○、甲○○所有之檳榔，嗣為警於民國96
    年6 月24日先查獲張君正而循線查獲被告。因認被告涉犯刑
    法第321條第1項第3款加重竊盜罪嫌云云。
貳、證據能力方面：
    按傳聞法則之重要理論依據，在於傳聞證據未經當事人之反
    對詰問予以核實，乃予排斥，惟若當事人已放棄對原供述人
    之反對詰問權，於法院審判時表明同意該等傳聞證據可作為
    證據，基於證據資料愈豐富，愈有助於真實發現之理念，並
    貫徹刑事訴訟法修法加重當事人進行主義之精神，確認當事
    人對於證據能力有處分權之制度，傳聞證據經當事人同意作
    為證據，法院認為適當者，亦得為證據。另當事人於調查證
    據時，對於傳聞證據表示「沒有意見」、「對於證據調查無
    意見」，而未於言詞辯論終結前聲明異議，應視為已有將該
    等傳聞證據採為證據之同意，此刑事訴訟法第159 條之5 定
    有明文。檢察官及被告於本院準備程序時已表示對於全案卷
    證之證據能力均無意見（見本院卷第45頁），依刑事訴訟法
    第159條之5之規定，應視為檢察官及被告已同意本案全部證
    據均有證據能力，本院斟酌該等證據並非非法取得，亦無證
    明力明顯過低之情形，是該等證據，均得採為證據。
參、按犯罪事實應依證據認定，無證據不得認定犯罪事實；不能
    證明被告犯罪者，應諭知無罪之判決，刑事訴訟法第154 條
    第2項、第301條第1 項分別定有明文。又事實之認定，應憑
    證據，如未能發現相當證據，或證據不足以證明，自不能以
    推測或擬制之方法，為裁判基礎；且認定不利於被告之事實
    須依積極證據，苟積極證據不足為不利於被告事實之認定時
    ，即應為有利於被告之認定；另認定犯罪事實所憑之證據，
    雖不以直接證據為限，間接證據亦包括在內，然而無論直接
    證據或間接證據，其為訴訟上之證明，須於通常一般之人均
    不致有所懷疑，而得確信其為真實之程度者，始得據為有罪
    之認定，倘其證明尚未達到此一程度，而有合理之懷疑存在
    而無從使事實審法院得有罪之確信時，即應由法院為諭知被
    告無罪之判決（最高法院40年度台上字第86號、30年度台上
    字第816號、76年度台上字第4986號判例意旨參照）。又事
    實審法院對於證據之取捨，依法雖有自由判斷之權，然積極
    證據不足證明犯罪事實時，被告之抗辯或反證縱屬虛偽，仍
    不能以此資為積極證據應予採信之理由（最高法院30年上字
    第482 號判例意旨參照）；認定犯罪事實應依憑證據，故被
    告否認犯罪事實所持之辯解，縱屬不能成立，仍非有積極證
    據足以證明其犯罪行為，不能遽為有罪之認定，亦不能以推
    測或擬制之方法以為裁判基礎（最高法院84年台上字第2677
    號判決意旨參照）。再按刑事訴訟法第156條第2項規定：被
    告或共犯之自白，不得作為有罪判決之唯一證據，仍應調查
    其他必要之證據，以察其是否與事實相符。其立法意旨乃在
    防範被告或共犯自白之虛擬致與真實不符，故對自白在證據
    上之價值加以限制，明定須藉補強證據以擔保其真實性。故
    就本條項之立法意旨觀之，共犯之自白或其他不利於己之陳
    述，固得作為認定被告犯罪之證據，但不得作為有罪判決之
    唯一證據，仍應調查其他必要之證據，以察其是否與事實相
    符，亦即仍須有補強證據以擔保該共犯自白之真實性，始得
    採為斷罪之依據，並非絕對可由法院自由判斷該共犯之自白
    或不利於己之陳述之證明力，若不為調查，而專憑此項供述
    據為被告犯罪事實之認定，即與上開規定有違（最高法院95
    年台上字第5418號、96年台上字第901號、96年台上字第10
    41號判決意旨參照）。
肆、公訴人認被告涉犯刑法第321條第1項第3款加重竊盜罪嫌，
    係以(一)證人即共犯張君正之證述(二)證人即被害人乙○○、甲○○之證述(三)失竊地點照片，為其論罪之依據。訊據被告堅
    決否認有與張君正共同竊取檳榔之事實，辯稱：伊自96年4
    月9日以後，即未曾與張君正見面；伊自96年5月起至同年9
    月止，均在高雄縣六龜鄉採收椰子，期間均與伊僱用之小工
    張增輝一同工作，夜晚則與同居女友余虹蓁同住與伊共同包
    攬採收椰子之邱同湖位在該地之住處，鮮少返回位在屏東縣
    內埔鄉之住處；且伊於95年間曾向警方檢舉張君正施用毒品
    ，張君正可能懷恨在心，因而誣陷伊共同竊取檳榔等語。經
    查：
一、證人即共犯張君正固曾證述被告竊取檳榔，且其亦因本件竊
    取檳榔犯行經原審法院判處罪刑確定，惟查，其於警詢、偵
    查及原審證述被告3 次竊取檳榔之時間、數量、行竊經過及
    贓物處理過程等情節，前後相歧，茲析述如次：
    (一)其於警詢中證稱：96年5月27日凌晨3時許，我與被告在
      屏東縣內埔鄉美和村羅經圈多處檳榔園內竊得約20餘芎檳
      榔，是由被告割檳榔，我在旁撿拾掉下來的檳榔，竊得的
      檳榔由被告拿去販售，得款新臺幣（下同）3200元，每人
      分得1600元， 96年5月29日13時許，我與被告在屏東縣
      內埔鄉東寧村的1處檳榔園內竊得約20芎檳榔，是由被告
      割檳榔，我在旁撿拾掉下來的檳榔，竊得的檳榔由被告拿
      去販售，得款3200元，每人分得1600元，96年6月2日凌
      晨2時30分許，被告想要去偷檳榔，因當天下雨我不想去
      ，被告剛好沒車叫我載他去，我載他到屏東縣內埔鄉興南
      村早子角的檳榔園後，他與我約好時間再回來載他，於是
      我就離開現場，等到約定的時間到了之後，我才回現場載
      他，竊得的檳榔由被告拿去販售，我在家中等他回來，結
      果他分800元給我等語（見警卷第2至5頁）。
    (二)於96年6 月25日偵查中證稱：「（問：你是否在96年5 月
      27日凌晨3 時許，在屏東縣內埔鄉○○村○○○○○段76
      、76之1 、之2 地號，竊取乙○○所有之檳榔50芎？）沒
      有，這一件我沒有，那是我朋友黃文正（現改名為丙○○
      ）去偷的。我之前曾經去偷過檳榔，但是這一件我沒有，
      他每天晚上都會去偷檳榔」、「（問：你是否在96年5 月
      29日下午1 時許，在屏東縣內埔鄉○○村○○段603 地號
      竊取甲○○所有之檳榔30芎？）有，我有去，28日或是29
      日我忘記了，那是我跟黃文正一起去的，他拿檳榔剪將檳
      榔割下來，我將檳榔撿起來，我再將檳榔剪小一點，可以
      放到麻布袋裡面」、「（問：你是否在96年6 月2 日凌晨
      2 時30分許，在屏東縣內埔鄉○○村○○○○○段92、94
      地號，竊取甲○○之檳榔30芎？）這一件我沒有去」等語
      （見偵卷第10頁）。
    (三)於96年10月11日偵查中證稱：「96年5 月27日凌晨3 時許
      ，我有與被告在屏東縣內埔鄉○○村○○段76之1 、之2
      地號竊取檳榔50芎，我們有帶檳榔刀」、「96年5 月28日
      下午1時許，我有與被告在屏東縣內埔鄉○○村○○段60
      3地號竊取檳榔2、30芎，也是拿檳榔刀」、「（問：96年
      6 月16日凌晨2、3時許，有在屏東縣內埔鄉○○村○○○○○段92、94地號竊取檳榔2、30芎？）有去那邊偷，但
      日期我沒有記，我載被告去，等他割好後，我再去載他，
      他也是拿檳榔刀」等語（見偵卷第34至35頁）。
    (四)於原審審理中證稱：「（問：對於起訴之犯罪事實附表編
      號4 ，是否跟被告一起去？）有，兩個人一起提議去偷的
      ，檳榔刀是被告的，偷來的檳榔我和被告拿去竹田那邊賣
      ，老闆不知道我們是偷的，賣給誰我不知道他的名字，也
      不知道他住那裡，賣了多少錢，我忘記了，但是當時有做
      筆錄」、「（問：對於起訴犯罪事實編號5 有何意見？）
      我和被告一起提議的，一個人割，一個人要剪，一個檳榔
      刀和一個小剪刀，偷來的檳榔賣給竹田鄉那邊，賣給誰我
      不知道，賣多少錢，之前筆錄有問題，他負責割，我負責
      剪，剪的比較好裝」、「（問：對於起訴書編號6 之犯罪
      事實有何意見？）有，那天我沒有進去，只有被告進去，
      那天我沒有拿小剪刀，之後偷好了，我去載他，那天的日
      期我忘記了，應該是起訴書所講的日期，偷來的檳榔處理
      方式跟上述一樣」等語（見原審卷第47至48頁）。
    證人即共犯張君正於警詢、偵查及原審證述被告3 次竊取檳
    榔之時間、數量、行竊經過及贓物處理過程等情節，不僅前
    後有異，更與證人即被害人乙○○、甲○○之證述情節不相
    符合（詳後述）。且共犯之自白或其他不利於被告之陳述，
    固得作為認定被告犯罪之證據，但不得作為有罪判決之唯一
    證據，仍應調查其他必要之證據，以察其是否與事實相符，
    亦即仍須有補強證據以擔保該共犯自白之真實性，始得採為
    斷罪之依據，倘無其他補強證據，自不得專憑共犯之自白或
    不利於被告之陳述，遽為被告犯罪事實之認定。
二、證人即被害人乙○○於96年6 月25日警詢中證稱：我所有位
    於內埔鄉○○○○○段76、76之1、2地號，於96年5月27 日
    凌晨3時許遭竊50芎檳榔，當日遭竊檳榔價值約2萬元左右，
    該處共遭竊10次，損失約20萬元左右等語（見警卷第11至12
    頁）。證人即被害人甲○○於96年6 月25日警詢中證稱：我
    所有位於內埔鄉○○村○○段603地號，於96年5月28日13時
    許遭竊約2、30芎檳榔，市價約1萬元，內埔鄉○○村○○○○○段92、94地號，於96年6月16日凌晨3時許發現遭竊約2
    、30芎檳榔，市價約1萬元，東寧村新埔段603地號今年共遭
    竊3次，興南村早子角北寧段92、94地號今年共遭竊2次等語
    （見警卷第13至14頁）。上述證人即被害人乙○○、甲○○
    證述渠等遭竊檳榔之時間及數量等情節，核與證人即共犯張
    君正上開證述情節不相符合，足認證人即共犯張君正證述被
    告竊取檳榔乙節是否屬實，實有可疑。且證人即被害人乙○○、甲○○之檳榔縱曾遭竊，然渠等遭竊時不僅均未向警方
    報案，亦均證稱不知係何人竊取（見警卷第11至14頁），是
    尚不得以證人即被害人乙○○、甲○○之證詞作為證人即共
    犯張君正不利於被告陳述之補強證據，而遽為不利於被告之
    認定。
三、被告固辯稱：伊自96年5月起至同年9月止，均在高雄縣六龜
    鄉採收椰子，期間均與伊僱用之小工張增輝一同工作，夜晚
    則與同居女友余虹蓁同住與伊共同包攬採收椰子之邱同湖位
    在該地之住處，鮮少返回位在屏東縣內埔鄉之住處；且伊於
    95年間曾向警方檢舉張君正施用毒品，張君正可能懷恨在心
    ，因而誣陷伊共同竊取檳榔云云。然查：
    (一)證人余虹蓁於原審證稱：伊因其夫曾與被告共事而認識，
      然僅有點頭寒喧之交，不曾相約外出，遑論相偕至六龜工
      作、同居等語（見原審卷第128至131頁）。與被告上開辯
      稱：伊自96年5月起至同年9月止，均在高雄縣六龜鄉採收
      椰子，夜晚則與同居女友余虹蓁同住與伊共同包攬採收椰
      子之邱同湖位在該地之住處云云，迥不相侔。
    (二)證人邱同湖於原審雖證稱：96年間確曾經人介紹而僱用被
      告在高雄縣六龜一帶採收椰子，期間並提供自己住處1 間
      房間供其居住，然就該僱用被告工作之期間為何，則堅稱
      係自農曆7 月初至8 月底，並未涵蓋國曆5 、6 月間，與
      附表所示竊案發生時點相去甚遠，猶否認被告寄住其住處
      期間，曾經帶同他人返回同住等情（見原審卷第138 至14
      4頁），與被告上開所辯亦不相符。
    (三)另證人張增輝雖於原審證稱：自96年4 月或5 月間開始受
      僱與被告在六龜一帶採收椰子，然對於期間2 人係「每天
      均一起工作」，亦或「有工作才去」之陳述，卻反覆不定
      （見原審卷第79頁），嗣原審進一步訊問其與被告之互動
      關係細節以瞭解是否受壓力而不能自由陳述時，竟無端發
      怒，一度拒絕回答（見原審卷第79頁反面、第80頁），是
      依其已為內容矛盾之陳述及其情節，顯無從為有利於被告
      上開所辯之認定。
    (四)被告雖另辯稱：伊自95年起與張君正感情不好，因95年間
      伊曾向警方檢舉張君正施用毒品，張君正可能懷恨在心，
      因而誣陷伊共同竊取檳榔云云（見本院卷第59至62頁）。
      然查，證人張君正證稱其與被告既無仇恨，亦無過節，亦
      不曾懷疑被告出賣過伊等語（見原審卷第47至48頁）。且
      被告曾因「被告得知在屏東縣新埤鄉箕湖村獅頭大水溝內
      ，有他人豢養之牛隻，乃夥同張君正、曾錦新2人，共同
      基於意圖為自己不法所有之竊盜犯意聯絡，於96年5月6日
      凌晨1時40分許，由被告駕駛車牌號碼6K─3330 號自用小
      貨車搭載張君正、曾錦新，前往屏東縣新埤鄉箕湖村獅頭
      大水溝，結夥3 人共同將吳松江所有、由潘水欽負責在該
      地飼養之其中1 頭牛隻推趕至上開自用小貨車上而竊取得
      手，隨即駕車載離現場，嗣於同日凌晨2時30分許，渠等3
      人駕駛上開自小貨車行經屏東縣新埤鄉餉譚大橋時，為警
      攔檢而查獲」乙情，涉犯刑法第321條第1項第4款之結夥3
      人以上竊盜罪，因而遭原審法院以96年度易字第639號判
      處有期徒刑10月確定，此有上開判決書及臺灣高等法院被
      告前案紀錄表各1 份在卷可稽（見原審卷第92至95頁、本
      院卷第21頁）。衡諸常情，倘被告自95年起與張君正感情
      不好，彼此間有嫌隙仇恨，雙方避之惟恐不及，被告為何
      還會於96年5月6日邀集張君正等人共同竊取他人之牛隻，
      此顯與常情有違。是被告辯稱：因95年間伊曾向警方檢舉
      張君正施用毒品，張君正可能懷恨在心，因而誣陷伊共同
      竊取檳榔云云，亦不足採。
    (五)被告上開所為不在場及張君正誣陷伊竊取檳榔之抗辯縱屬
      虛偽不實，仍不能以此資為證人即共犯張君正上開有瑕疵
      之證述應予採信之理由，倘非有積極或其他補強證據足以
      證明被告之犯罪行為，即不能執此遽為被告有罪之認定。
四、綜上所述，本件除證人即共犯張君正上開有瑕疵之證述外，
    並無其他補強證據足以擔保共犯張君正自白之真實性，公訴
    人對於被告犯罪事實所提出之證據，在客觀上既未達於通常
    一般之人均不致有所懷疑、而得確信被告確曾犯罪之程度，
    其有合理之懷疑存在時，依「罪證有疑，利於被告」之法理
    ，自不得遽為被告有罪之判決。
伍、原審未詳為推求，遽為被告有罪之判決，即有未合，被告執
    此聲明上訴，指摘原判決不當，為有理由，應由本院將原判
    決撤銷，並為被告無罪之諭知。
陸、同案被告張君正業經原審判決確定，爰不另論列。
據上論結，應依刑事訴訟法第369條第1項前段、第364條、第301
第1項，判決如主文。
本案經檢察官林應華到庭執行職務。
中    華    民    國    97    年    9     月    5     日
                  刑事第七庭    審判長法  官 莊飛宗
                                      法  官 李嘉興
                                      法  官 孫啟強
以上正本證明與原本無異。
本件不得上訴。
中    華    民    國    97    年    9     月    5     日
                                      書記官 黃富美
附表
┌─┬──────┬──────┬───────────────┬───┬──────┐
│  │  時    間  │  地    點  │      行              為      │被害人│涉犯之罪名  │
├─┼──────┼──────┼───────────────┼───┼──────┤
│  │96年5 月27日│屏東縣內埔鄉│與張君正（同案另結）共同持其所│乙○○│共同攜帶兇器│
│一│凌晨3 時許  │美和村竹田段│有之檳榔刀1 把，及張君正所有小│      │竊盜        │
│  │            │76之1 、之2 │剪刀1 把，至上址乙○○經營之檳│      │            │
│  │            │地號土地    │榔園內割取檳榔約50芎而竊取之。│      │            │
├─┼──────┼──────┼───────────────┼───┼──────┤
│  │96年5 月28日│屏東縣內埔鄉│與張君正（同案另結）共同持前項│甲○○│共同攜帶兇器│
│二│下午1 時許  │東寧村新埔段│同1 檳榔刀、小剪刀，至上址邱慶│      │竊盜        │
│  │            │603 地號土地│展經營之檳榔園內割取檳榔約20至│      │            │
│  │            │            │30芎而竊取之。                │      │            │
├─┼──────┼──────┼───────────────┼───┼──────┤
│  │96年6 月16日│屏東縣內埔鄉│與張君正（同案另結）共同持前開│甲○○│共同攜帶兇器│
│三│凌晨2 時許  │興南村早子角│一所示同1 把檳榔刀，至上址邱慶│      │竊盜        │
│  │            │北寧段92、94│展經營之檳榔園內割取檳榔約20至│      │            │
│  │            │地號土地    │30芎而竊取之。                │      │            │
└─┴──────┴──────┴───────────────┴───┴──────┘


司法院資訊處製作；財團法人民間司法改革基金會備份。
